【裁判字號】    95,交簡上,67
【裁判日期】    951227
【裁判案由】    過失傷害
【裁判全文】
臺灣高雄地方法院刑事判決            95年度交簡上字第67號
上  訴  人
即  被  告  甲○○
選任辯護人  沈榮生  律師
上列上訴人即被告因過失傷害案件，不服本院交通法庭中華民國
95年2 月20日95年度交簡字第76號刑事簡易判決（聲請簡易判決
處刑案號：臺灣高雄地方法院檢察署95年度偵字第26832 號），
提起上訴，本院管轄第二審之合議庭，判決如下：
    主  文
原判決撤銷。
甲○○犯過失傷害罪，處有期徒刑貳月，如易科罰金，以銀元
佰元即新臺幣玖佰元折算壹日。緩刑年。
    犯罪事實
一、甲○○考領有普通小型車駕駛執照，於民國94年7 月24日16
    時許，駕駛車牌號碼YE─1875號自小客車，沿高雄市楠梓區
    ○○○路由西往東方向行駛，欲至臺糖量販店購物，嗣於同
    日16時15分許，行經該路20號前，並將車輛順向停放在路邊
    （西向東）後，本應注意汽車停車，開啟車門時，應注意行
    人、車輛，並讓其先行，而當時天候晴，日間自然光線，視
    距良好，無其他障礙物，且依其智識、能力，亦無不能注意
    之情事，然竟疏未注意同向後方有無來車，隨即貿然開啟車
    門，適乙○○騎乘車牌號碼XYN ─011 號重型機車，前方腳
    踏墊上搭載未配戴安全帽其女吳品儀、後方座椅附載亦未配
    戴安全帽其子吳冠輝，沿高雄市楠梓區○○○路慢車道由西
    往東方向行駛而至，因未依規定乘坐、及注意車前狀況與兩
    車併行之間隔，亦未注意超越前車應保持安全距離，而閃避
    不及，致該機車右側前端擋風板與甲○○汽車左前車門門緣
    發生擦撞，導致乙○○騎乘之機車向左前方傾斜而撞上安全
    島後倒地，乙○○因此受有右上肢挫傷、右前門牙斷裂；吳
    品儀受有頭部外傷等傷害。嗣甲○○於肇事後犯罪未被發覺
    之前，留在事故現場並主動向到場處理車禍員警王添墻坦承
    肇事，而願接受裁判。
二、案經乙○○訴由高雄市政府警察局楠梓分局報請臺灣高雄地
    方法院檢察署檢察官聲請簡易判決處刑。
    理由
壹、程序部分：
一、按被告以外之人於審判外之言詞或書面陳述，除法律有規定
    者外，不得作為證據，刑事訴訟法第159 條第1 項定有明文
    。又被告以外之人於審判外之陳述，雖不符刑事訴訟法第15
    9 條之1 至之4 等4 條之規定，而經當事人於審判程序同意
    作為證據，法院審酌該言詞陳述或書面陳述作成時之情況，
    認為適當者，亦得為證據，此刑事訴訟法第159 條之5 第1
    項亦定有明文。高雄市政府警察局交通大隊所製作道路交通
    事故調查報告表、道路交通事故現場圖各1 份，係員警本於
    偵查犯罪、蒐集證據之職權，於職務上所製作之文書，性質
    上自為供述證據，而有上開傳聞法則之適用。至現場照片6
    張，並非刑事訴訟法第165 條之1 第2 項所定之準文書證據
    ，尚無法與監視錄影帶、錄音帶所呈現針對當事人之舉動、
    聲音，足以還原事實真相等具有物證價值之證據等同視之，
    其性質上應與員警同仁職務上所製作之現場圖、職務報告無
    異，在本案僅作為書面陳述之用，強化讀取、吸收此項資訊
    之人之印象，其用意係表明車禍事故現場狀況，車輛撞擊與
    倒地之相對位置等，核其法律上之屬性，均屬刑事訴訟法第
    159 條第1 項之傳聞證據，本案被告於本案言詞辯論終結前
    既未聲明異議，依刑事訴訟法第159 條之5 第2 項之規定，
    即有證據能力，合先敘明。
二、又卷附高雄市政府交通局車輛行車事故鑑定委員會第000000
    0 號鑑定意見書、高雄市車輛行車事故覆議鑑定委員第95-8
    -9號鑑定覆議意見書及中華車輛交通事故鑑定技術研究學會
    95年10月16日鑑定報告，均係本院依刑事訴訟法第208 條之
    規定囑託機關、團體所為之鑑定，而上開鑑定報告，即屬依
    刑事訴訟法第206 條第1 項之規定所出具之書面鑑定報告，
    為刑事訴訟法第159 條第1 項「被告以外之人於審判外之言
    詞或書面陳述，除法律有規定者外，不得作為證據」規定，
    所稱「法律有規定者」之情形，故有證據能力。
貳、實體部分：
一、訊據被告甲○○固坦承有於上揭時、地，與告訴人發生擦撞
    之事實，惟矢口否認有何過失之行為，辯稱：「當時我是要
    上車，我人已坐上車了，駕駛座的車門沒有關上，但是我有
    將車門拉回一點，我坐在駕駛座內看發票，後來告訴人就騎
    乘機車撞過來了，當時我並不是要開啟車門。」等語。
二、經查：
  (一)被告於前揭時、地與告訴人所騎乘之機車發生碰撞，致告訴
    人乙○○受有右上肢挫傷、右前門牙斷裂；被害人吳品儀受
    有頭部外傷等傷害之事實，業據告訴人即證人於本院95年9
    月20日審理時指訴綦詳，核與證人即現場處理員警王添墻證
    述相符，復有道路交通事故調查報告表、道路交通事故現場
    圖、高雄市政府警察局交通大隊交通事故談話紀錄表各1 份
    、現場照片6 張、財團法人義大醫院診斷證明書2 紙附卷可
    稽。
  (二)被告雖以上開情詞置辯，然查，被告於94年11月1 日在高雄
    市政府警察局楠梓分局製作筆錄時陳稱：「我於94年7 月24
    日16時許，駕駛YE─1875號自小客車沿本市楠梓區○○○路
    由西往東方向行駛，欲前往臺糖量販店購物，到達量飯店將
    車停放在土庫一路20號對面，慢車道往西約10公尺處停好車
    ，且將後座物品放入後車廂後，我再開啟駕駛座車門坐上車
    要拿會員卡時，對方即郭女騎上述機車搭載其一雙子女同方
    向騎來正好撞上我已打開之駕駛座車門，造成我車門損壞，
    對方人車倒地，車損人傷。」等語；而被告卻迭於本院審理
    時爭執上開由現場處理車禍員警王添墻所製作交通事故談話
    紀錄表內容之正確性，指稱伊當時並非正要下車開啟車門，
    系爭交通事故談話紀錄表第4 點之記載不實云云（見本院卷
    第28頁、第65、66頁），復曾提出告訴指訴員警王添墻、王
    清榮等涉犯公務員登載不實罪與瀆職罪，惟經臺灣高雄地方
    法院檢察署檢察官為不起訴處分確定在案等情，有不起訴處
    分書1 份附卷為憑。是以，被告既如此執著於筆錄內容記載
    不實，則於案發後3 月有餘，再次前往製作警詢筆錄之時，
    自錙銖必較於文字用語以合於實際發生之實情，然何以竟未
    將其於原審及本院主要之辯解，稱伊上車後，雖未將車門完
    全關閉，其目的乃係利用打開之車門，以開啟車內照明便於
    核對發票，然有將門向內拉回一點之情節，敘明於筆錄之中
    ？豈非啟人疑竇？本院固無從還原被告究係上車找尋台糖量
    飯店之會員卡，抑或核對其於高雄市政府員工消費合作社楠
    梓供應站購買物品之明細、收據或發票？惟被告先於案發現
    場即94年7 月24日16時25分供陳：伊正要下車開啟車門時，
    被重機車XYN ─011 右前端擋風板撞擊伊的車左前車門致肇
    事等語（見警卷第12頁）；嗣於94年11月1 日改稱：伊再開
    啟駕駛座車門坐上車要拿會員卡時，對方即郭女騎上述機車
    搭載其一雙子女同方向騎來正好撞上我已打開之駕駛座車門
    等語，已如前述；後於94年12月6 日檢察官偵查中又稱：伊
    上車後坐在車上看帳單及發票，核對多少錢，當時車門未完
    全關上，在伊核對發票時女的來撞到伊的等語（見臺灣高雄
    地方法院檢察署95年度偵字第2683 2號卷第4 頁）。則依被
    告所述，其上車時車門是否完全開啟？有無向內拉回？在車
    上係找尋物品或核對發票？車門究係未及關上之際隨即遭告
    訴人撞擊？抑或利用尚未關緊之車門，以啟動車內燈光？益
    徵被告乃依訴訟程序之進行，逐步更易其辯解，其迭於事後
    翻異前供，實為圖卸刑責，匿詞矯飾之語，難以採信。
  (三)證人即現場處理員警王添墻於本院95年9 月20日具結證稱：
    「（問：本件車禍你有無查看雙方車損情形？）有，時間太
    久要看照片才知道。（問：就你印象是撞到何處？）有撞到
    汽車左前車門。（問：是汽車車門內側或是外側被撞？）是
    汽車車門外緣，就我的經驗來看，因為外緣很硬，所以沒有
    損壞，反而是車門外側會損壞，且本案是機車撞到外緣，因
    為機車擋風板是塑膠製。（問：有無檢查汽車與機車撞擊點
    ？）有，我有請被告去看。（問：檢查結果撞擊點於何處？
    ）汽車左前車門外緣。（問：當初有無檢查汽車車門外緣？
    ）有，且每件車禍我都會請當事人看，且這件我印象深刻原
    因，是因為被告告我偽造文書。（問：直接撞到車門與葉子
    板地方會不會有凹痕？）會。（問：如何辨別與撞擊到車門
    外緣所導致車門外側凹痕不同？）一、依摩托車行駛方向，
    機車一定垂直撞上，才會有那樣的凹痕，如果是機車側撞，
    會產生擦痕。二、機車撞成那樣的凹痕，機車前面的葉子板
    多少會損壞」等語。顯見，告訴人所騎乘之機車，確係撞擊
    被告左前車門之外緣，而所謂車門之外緣乃指車門關閉與車
    身接觸處即車門打開向外推出的地方（見警詢卷第15頁證人
    於現場照片上以黑筆標示處）；參以，依系爭現場照片所示
    左前車門外側之凹陷處，並無任何擦撞之痕跡，足認並非兩
    車碰撞之撞擊點。是以證人多年處理車禍事故之經驗與判斷
    ，上開證述即無不可信之處，被告及其辯護人辯稱，告訴人
    係撞擊左前方車門外側等語，自不足採。
  (四)按汽車臨時停車或停車，開啟或關閉車門時，應注意行人、
    其他車輛，並讓其先行，道路交通安全規則第112 條第3 項
    定有明文。本案案發時，天候晴，日間自然光線，視距並非
    不良，無其他障礙物，並無不能注意之情事，有道路交通事
    故調查報告表在卷可證，被告於停車後貿然向外開啟車門，
    是就本件車禍之發生，被告自有應注意、能注意而未予注意
    之過失甚明，此部份復經高雄市政府交通局車輛行車事故鑑
    定委員會及高雄市車輛行車事故覆議鑑定委員，均鑑定被告
    之行為為肇事原因，有各該鑑定意見書函附卷可稽，又告訴
    人確因本件車禍受有右上肢挫傷、右前門牙斷裂；被害人吳
    品儀亦受有頭部外傷等傷害，亦有財團法人義大醫院診斷證
    明書附卷為憑，被告之過失行為復與被害人之傷害結果間，
    具有相當因果關係。本案事證明確，被告犯行洵堪認定。
  (五)又按，機器腳踏車在駕駛人後設有固定座位者，得附載一人
    ；駕駛人及附載坐人均應戴安全帽；汽車行駛時，駕駛人應
    注意車前狀況及兩車併行之間隔，並隨時採取必要之安全措
    施；超越時應顯示左方向燈並於前車左側保持半公尺以上之
    間隔超過，行至安全距離後，再顯示右方向燈駛入原行路線
    ，第88條第1 項第2 款、第5 款、第94條第3 項、第101 條
    第1 項第5 款後段定有明文。查本件車禍事故所發生之慢車
    道，寬約6.5 公尺，扣除被告所駕駛車輛之寬度，與輪胎外
    緣距離路面邊緣之長度，該慢車道仍有約4 公尺之寬度，有
    道路交通事故現場圖在卷可佐，是告訴人行經上開地點，顯
    然未保持與路邊停車應有之安全間隔50公分，以至於被告開
    啟車門之際，告訴人無從閃避而肇事，尚且告訴人騎乘機器
    腳踏車竟前後均載有兒童，已然超載足以影響行車安全，而
    被害人吳品儀並未配戴安全帽乙節，業據告訴人供陳無訛，
    故而，告訴人違反首揭交通安全規則對於車禍事故之發生同
    為肇事原因，被害人吳品儀未配戴安全帽對於傷勢之造成與
    擴大亦與有過失，中華車輛交通事故鑑定技術研究學會95年
    10月16日鑑定報告亦採相同認定；然此部份之事實，尚無解
    於被告上開過失之犯行，辯護人所辯自屬無據，附此敘明。
三、按刑法業經總統於94年2 月2 日，以華總一義字第09400014
    901 號令修正公布，並自95年7 月1 日施行（下稱修正後刑
    法）。又行為後法律有變更者，適用行為時之法律。但行為
    後之法律有利於行為人者，適用最有利於行為人之法律，修
    正後刑法第2 條第1 項定有明文。次按，新舊刑法關於刑之
    規定，雖同採從輕主義，係適用最有利於行為人之法律，既
    曰法律，自較刑之範圍為廣，比較時應就罪刑有關之共犯、
    未遂犯、連續犯、牽連犯、結合犯以及累犯加重、自首減輕
    、暨其他法定加減原因、與加減例等一切情形，綜其全部之
    結果，而為比較，再適用有利於行為人之法律處斷，最高法
    院24年上字第4634號判例著有明文。又依95年6 月14日公布
    之刑法施行法第1 條之1 之規定：「中華民國94年1 月7 日
    刑法修正施行後，刑法分則編所定罰金之貨幣單位為新臺幣
    。94年1 月7 日刑法修正時，刑法分則編未修正之條文定有
    罰金者，自94年1 月7 日刑法修正施行後，就其所定數額提
    高為30倍。但72年6 月26日至94年1 月7 日新增或修正之條
    文，就其所定數額提高為3 倍。」。是本案被告行為後法律
    已有修正，爰將本案適用新舊法之比較，臚列於後：
  (一)關於法定刑中罰金部分，修正前刑法第33條第5 款規定「罰
    金：1 元以上。」，依80年5 月6 日修正前罰金罰鍰提高標
    準條例第3 條之規定，復由司法院、行政院會銜於72年7 月
    27日發布，自72年8 月1 日施行，提高刑法所定罰金數額10
    倍，並依現行法規所定貨幣單位折算新臺幣條例第2 條之規
    定：「現行法規所定金額之貨幣單位為圓、銀元或元者，以
    新臺幣元之3 倍折算之。」，經折算為新臺幣後，則罰金刑
    之最輕刑度為新臺幣30元以上；修正後刑法第33條第5 款規
    定「罰金：新臺幣1 千元以上，以百元計算之。」，經比較
    新舊法結果，以舊法較有利於行為人。
  (二)修正後刑法第284 條第1 項前段之過失傷害罪，其法定刑中
    罰金之部分，修正為「新臺幣1 萬5 千元以下罰金」，與修
    正前依罰金罰鍰提高標準條例第1 條前段及現行法規所定貨
    幣單位折算新臺幣條例第2 條之規定，折算為新臺幣後，亦
    為「新臺幣1 萬5 千元以下罰金」，經比較新舊法結果，新
    法尚非有利於被告，應適用行為時法即舊法。
  (三)關於易科罰金折算標準，依修正後刑法第41條第1 項前段規
    定：「犯最重本刑為5 年以下有期徒刑以下之刑之罪，而受
    6 個月以下有期徒刑或拘役之宣告者，得以新臺幣1 千元、
    2 千元或3 千元折算1 日，易科罰金。」；而修正前依舊罰
    金罰鍰提高標準條例第2 條前段之規定（現已刪除），就其
    原定數額提高為100 倍折算1 日，即應以銀元300 元折算1
    日，復依現行法規所定貨幣單位折算新臺幣條例第2 條之規
    定，經折算為新臺幣後，為新臺幣900 元折算為1 日，經比
    較修正前後之易科罰金折算標準，以舊法之規定，較有利於
    被告。
  (四)刑法第55條關於想像競合犯之規定，於修正後增訂「但不得
    科以較輕罪名所定最輕本刑以下之刑」之但書規定，依最高
    法院95年5 月23日95年第8 次刑事庭會議決議，認此係科刑
    之限制，為法理之明文化，非屬法律之變更，即無法律修正
    比較適用之問題。
  (五)關於自首之部分，修正前刑法第62條規定：「對於未發覺之
    罪自首而受裁判者，減輕其刑。但有特別規定者，依其規定
    。」；修正後刑法第62條規定：「對於未發覺之罪自首而受
    裁判者，得減輕其刑。但有特別規定者，依其規定。」，經
    比較新舊法結果，以舊法較有利於行為人。
  (六)綜上所述，揆諸首揭法律條文及判例意旨，綜合比較結果，
    以適用修正前之法律為有利於被告。
四、核被告甲○○所為，係犯修正前刑法第284 條第1 項前段之
    過失傷害罪。被告以一過失行為，同時致告訴人乙○○及被
    害人吳品儀受有傷害，觸犯數罪名，為想像競合犯，應依刑
    法第55條從一重處斷。又被告於肇事後留在事故現場，主動
    向前往現場處理，尚不知肇事者為何人之員警王添墻坦承肇
    事，嗣並接受裁判之事實，有高雄市政府警察局交通大隊交
    通事故談話紀錄表可參（見警卷第11頁背面），是被告於員
    警尚不知何人犯罪前，主動坦承其為肇事者，符合修正前刑
    法第62條前段自首之規定，應依法減輕其刑。原審以被告罪
    證明確，而予論罪科刑，固非無見，惟未斟酌告訴人及被害
    人分別就車禍事故之發生及所受傷害之造成與擴大均與有過
    失，原審認定容有未洽；上訴人上訴意旨否認犯罪，雖無理
    由，然原判決既有前開可議之處，自應由本院予以撤銷改判
    。爰審酌被告前未曾受有任何刑之宣告，有臺灣高等法院被
    告前案紀錄表、本院院內索引卡紀錄表報表，臺灣高雄地方
    法院檢察署刑案資料查註紀錄表附卷可稽，素行堪認良好，
    且與告訴人業已達成和解，有本院調解筆錄1 份附卷可稽，
    並斟酌告訴人與被害人均有如前述之過失，惟被告未盡注意
    義務，致使告訴人等無端受累，犯後猶匿詞矯飾、圖卸刑責
    ，難認已有悔悟之意等一切情狀，量處如主文所示之刑，並
    諭知易科罰金之折算標準，以資懲儆。又被告前未曾因故意
    犯罪受有期徒刑以上刑之宣告，已如前述，其因一時短於思
    慮、誤觸刑典，經此偵審教訓，當知所警惕，信無再犯之虞
    ，本院認上開所宣告之刑，以暫不執行為適當，併予宣告不
    加負擔之緩刑3 年，以啟自新，並觀後效；又本件犯罪在新
    法施行前，新法施行後為緩刑之宣告者，依最高法院95年5
    月23日95年第8 次刑事庭會議決議，逕依新法之規定予以宣
    告緩刑即可，毋庸為新舊法之比較，併予敘明。末按，本件
    被告行為後之法律有所變更，揆諸上開說明，應依修正後刑
    法第2 條第1 項前段之規定，適用行為時之舊法。原判決雖
    未及比較適用，然經本院比較結果，仍應適用行為時法，則
    原判決適用行為時法即無不當，尚非構成撤銷之事由，附此
    敘明。
據上論斷，應依刑事訴訟法第455 條之1 第1 項、第3 項、第36
9 條第1 項前段、第364 條、第299 條第1 項前段，刑法第2 條
第1 項前段、修正前刑法第284 條第1 項前段、刑法第55條、修
正前刑法第41條第1 項前段、第62條前段、刑法第74條第1 項第
1 款，罰金罰鍰提高標準條例第1 條前段、修正前罰金罰鍰提高
標準條例第2 條，現行法規所定貨幣單位折算新臺幣條例第2 條
，判決如主文。
中    華    民    國    95    年    12    月    27    日
                      交通法庭  審判長法  官  何秀燕
                                      法  官  林揚奇
                                      法  官  戰諭威
以上正本證明與原本無異。
本件不得上訴。
                                      書記官  董明惠
中    華    民    國    95    年    12    月    27    日
附錄本案論罪科刑法條：
中華民國刑法第284條：
因過失傷害人者，處6 月以下有期徒刑、拘役或500 元以下罰金
，致重傷者，處1 年以下有期徒刑、拘役或500 元以下罰金。
從事業務之人，因業務上之過失傷害人者，處1 年以下有期徒刑
、拘役或1 千元以下罰金，致重傷者，處3 年以下有期徒刑、拘
役或2 千元以下罰金。


司法院資訊處製作；財團法人民間司法改革基金會備份。
